【裁判字號】    95,台上,3640
【裁判日期】    950630
【裁判案由】    偽造有價證券等罪
【裁判全文】
最高法院刑事判決            九十五年度台上字第三六四０號
    上  訴  人
    即 自訴 人  鴻良漁業有限公司
                鴻修漁業有限公司
                鴻高漁業有限公司
                鴻照漁業有限公司
    共      同
    代  表  人  江林月英
    共      同
    自訴代理人  吳玲華律師
    上  訴  人
    即  被  告  甲 ○ ○
                          號
                乙 ○ ○
                          號
上列上訴人等因鴻良漁業有限公司等自訴被告等偽造有價證券等
罪案件，不服台灣高等法院中華民國九十四年三月三十日第二審
更審判決（九十三年度重上更(三)字第一四八號，自訴案號：台灣
基隆地方法院八十三年度自字第三十號），提起上訴，本院判決
如下：
    主  文
上訴駁回。
    理  由
甲、業務侵占部分：
按刑事訴訟法第三百七十七條規定：上訴於第三審法院，非以判
決違背法令為理由，不得為之。是提起第三審上訴，應以原判決
違背法令為理由，係屬法定要件。且必須依據卷內資料為具體之
指摘，並足據以辨認原判決已具備違背法令之形式，始屬相當。
本件原判決就上訴人即自訴人鴻良漁業有限公司（下稱鴻良公司
）等公司自訴意旨指一、緣自訴人代表人江林月英擔任鴻良公司
等公司之負責人，因經營不善，於民國八十三年二月初欲結束營
業時，補發積欠員工薪資及二個月之資遣費，由自訴人代表人江
林月英開立中國農民銀行基隆分行私人支票四張（帳號102898，
發票日八十三年二月五日、票號第0000000 號；發票日八十三年
五月三十一日、票號第0000000 號；發票日八十三年六月三十日
、票號第0000000號；發票日八十三年七月三十一日、票號第000
0000號），面額共計新台幣（下同）一百四十三萬一千元整，交
由被告甲○○轉發給員工，同時告訴甲○○所欲資遣之員工係簡
旺枝、張碧芬、何明超、連國良、及被告乙○○等人，而甲○○
卻故意違背自訴人之意旨，將自訴人所欲續聘之人員黃紫雲、潘
秀芳予以資遣，而留下與其有親戚關係之連國良、乙○○，並擅
將自訴人交予之支票扣留，改開立甲○○第一銀行哨船頭分行帳
號205677、票號ＪＢ871553至ＪＢ871573號，金額共一百二十五
萬一千元之支票二十一紙，其目的無非欲侵占鴻高漁業有限公司
（下稱鴻高公司）等公司給付予員工之資遣費，後經由被資遣人
員簡旺枝、張碧芬等人聲稱公司所給付之資遣費用不足二個月，
有欠公允，至此自訴人方覺有異，乃請員工將詳細情形告知，並
另行開立支票換回甲○○所開立之二十一紙支票，甲○○此種行
為業已違背職務而有侵占款項、背信（背信部分業經判決無罪確
定）之事實，事後自訴人要求與甲○○換回其應給員工但尚未兌
現之三紙支票，便不再追究其過失，但甲○○卻置之不理，經委
請律師發函，甲○○乃在不得已之情形下於律師事務所處各自換
回自己的支票，但其業務侵占款項之行為業已為事實。乙○○協
助甲○○簽發上開二十一紙支票，亦與甲○○共犯業務侵占罪嫌
。二、由甲○○在八十三年五月十二日所交出其自行紀錄填寫之
部分帳冊中發現被告有左列數點業務侵占之事實：(一)被告在八十
三年二月初，就向自訴人謊稱自八十二年十月起已積欠員工五個
月薪資，要求自訴人開立金額共一百四十三萬一千元之支票，以
補發五個月薪資及二個月資遣費，事後自訴人向員工黃紫雲查詢
得知僅欠四個月十天，且在八十三年五月十二日甲○○所交出的
帳冊中發覺居然仍列有八十二年十月、十一月及八十三年一月、
二月之員工薪資支出的項目，明顯有偽造文書（偽造文書部分業
經判決無罪確定）與侵吞公款之嫌。(二)僅就甲○○所交出的帳冊
上記載八十三年三月十五日至七月二十日止（註：甲○○將未到
期之應付票據亦先按日期列為支出帳），其間之收入四筆共計八
百九十二萬零九百四十九元，而支出全部合計僅四百三十五萬九
千五百九十一元，二者金額相差高達四百五十六萬一千三百五十
八元，甲○○卻不將該款交出，亦拒絕交待該筆款項置於何帳戶
中，顯已侵吞花用。(三)八十三年三月間甲○○僅向自訴人宣稱有
人欲購買鴻照漁業公司名下之鴻翔八八號船舶，金額為三百二十
萬元，但該部分價款於收支帳冊中僅於支出部分列帳歸還自訴人
一百萬元，餘之款項則不知去向；另同一期間被告未經自訴人同
意，擅自將信託登記於甲○○名下之鴻翔八二號漁船出售，得款
三百二十萬元，歸還其私自向基隆二信合作社信用貸款之一百萬
元（此部分之貸款未曾向自訴人提及即私自辦理），剩餘款項亦
不知去處；另同年四月二十五日又把公司所有但信託登記於被告
配偶簡寶玉名下之漁船鴻翔六六六號於返回港口時未按正常程序
進入基隆正濱漁港卸貨，卻藉故轉往八斗子漁港卸貨以避資方耳
目，同時把出售漁獲之得款二百三十七萬零九百四十九元侵吞，
拒不交出，由此可見甲○○能於短短數月間即可一手遮天之行為
，如僅查核帳面，幾乎都有入帳，但所有款項均未進入公司銀行
戶內或交予自訴人，且帳上數字均無實質上之支出憑證，顯有自
行編排之嫌。被告此種行為業已明顯有業務侵占之嫌。(四)八十二
年八月至十一月間，甲○○以公司急需錢周轉為由，請自訴人之
子江良修由台北電匯一百七十二萬元，然該筆款項在帳冊上未曾
記錄，顯遭甲○○侵吞挪用。(五)自訴人於八十一年七月十四日、
九月二日及九月十七日分別交付自訴人之私人支票三紙予甲○○
以作公司周轉用，金額各為四百萬元、一百萬元、一百五十萬元
，而甲○○亦未列入帳冊中，此三紙支票分別屬第一信用合作社
、帳號甲存006203號、農民銀行基隆分行甲存102898號、票號一
信部分為FA0000000號、FA0000000號；農銀部分為FAY0000000號
。(六)自訴人公司所有之鴻翔二六號漁船曾赴大陸加油，而依被告
所交付之帳冊記載列有已支付油錢十四萬四千九百零九元，惟依
證人即該漁船船長董國生證稱大陸方面仍請付該筆油錢，顯然上
開油錢亦為甲○○所侵吞；另甲○○未曾支付保養費，卻在帳上
列支出六萬一千九百五十四元，應亦為甲○○所侵占。(七)自訴人
公司船員楊建雄、劉清芳及林明源分別向自訴人借款十五萬元、
五十五萬五千六百四十二元及三十五萬元，且已歸還，惟均遭甲
○○所侵吞。(八)另有漁市場二十三號倉庫遭甲○○侵占三十萬元
。(九)綜上所述，因認甲○○涉犯刑法第三百三十六條第二項之業
務侵占罪嫌云云。經審理結果，認為被告等之犯罪不能證明，因
而維持第一審此部分諭知被告等均無罪之判決。已依據卷內資料
詳予說明。從形式上觀察，原判決並無違背法令情形存在。次按
證據之憑信力如何，事實審法院依自由心證之原則，本有斟酌取
捨之權，苟其取捨，不違背經驗法則或論理法則，不得任意指為
違法，而據為適法之第三審上訴理由。原判決已就本件自訴人所
提出之證據，不足為被告等人有罪之積極證明，而其闡明之證明
方法，亦無從說服法院形成被告等人有罪之心證；此外復查無其
他積極證據足資證明被告等人有何業務侵占之犯行，此部分之犯
罪即屬不能證明，已於判決理由內詳予說明。上訴意旨就原審根
據證據判決無罪所為論斷，就原判決已說明事項或屬原審採證認
事職權之適法行使，任意指摘採證違背證據法則，理由不備、矛
盾，不適用法則、適用不當之違法，且仍為單純事實之爭執，難
謂為適法之第三審上訴理由。次按被告未經審判證明有罪確定前
，推定其為無罪；而犯罪事實應依證據認定之，無證據不得推定
其犯罪事實；又不能證明被告犯罪，應諭知無罪之判決，刑事訴
訟法第一百五十四條、第三百零一條第一項分別定有明文。再按
認定不利於被告之事實，須依積極證據，苟積極證據不足為不利
於被告事實之認定時，即應為有利於被告之認定，更不必有何有
利之證據；又九十二年二月六日修正公布，同年九月一日施行之
刑事訴訟法第一百六十一條第一項規定：「檢察官就被告犯罪事
實，應負舉證責任，並指出證明之方法。」此項規定，於自訴程
序同有適用，故自訴人對於其所自訴之犯罪事實，應負實質之舉
證責任，倘自訴人所提出之證據，不足為被告有罪之積極證明，
或其闡明之證明方法，無從說服法院形成被告有罪之心證，基於
無罪推定之原則，應為被告無罪之諭知。原判決就自訴人所指甲
○○於八十三年一月十五日，在八斗子漁港侵占鴻修公司所有鴻
翔二六號加油費十四萬四千九百零九元部分，證人即該鴻翔二六
號漁船船長董國生於第一審調查中已結證稱：八十三年一月二十
六號漁船前往大陸加了十四多萬元之油，帳已報會計，有無付伊
不知等語，並非確定已否支出油錢，縱事後大陸方面有向董國生
索討該部分油錢，惟甲○○係公司之經理，對於支出之瑣碎細節
，是否均有參與，已非無疑，則該筆油錢支出，究係透過何人之
手交付大陸方面？有無交付？是否公司會計交付甲○○，嗣後即
無下文？大陸方面索討之油錢，是否確為該筆油錢支出，或他筆
加油費用？均未見自訴人提出積極之證據足資證明，實難遽認甲
○○有侵占該油錢之犯行，尚無違法之處。上訴意旨指摘原審未
再傳訊證人董國生及承辦之會計，遽為無罪之認定，自有職權調
查未盡之違法云云，亦非合法之上訴第三審理由。又上揭鴻翔八
二號及鴻翔六六六號漁船部分，原判決固採認其中第八二號漁船
、第六六六號漁船分別信託於甲○○及其妻簡寶玉名下，斯時民
法並無關於信託行為之規定，而信託法亦尚未頒行，而通常所謂
信託行為，係指信託人將財產所有權移轉與受託人，使其成為權
利人，以達到當事人間一定目的之法律行為而言，受託人在法律
上為所有權人，其就受託財產為一定處分行為，完全有效，縱令
其處分違反信託之內部約定，信託人亦不過得請求賠償因違反約
定所受之損害，在受託人將受託財產移轉信託人前，不能謂該財
產仍為信託人之所有，是甲○○縱未將第八二號漁船之售船款及
第六六六號漁船之漁貨收入繳交自訴人，揆諸前揭見解，亦難認
上開款項為自訴人所有，甲○○亦不成立刑法上之業務侵占行為
。原判決並未採認甲○○有侵占上揭款項，自無審究甲○○是否
另構成背信罪之必要。上訴意旨執此指摘原判決有不適用法則或
適用不當之違法，亦非上訴第三審之適法理由。再本件既認被告
等並無上揭自訴意旨所指業務侵占犯行，則鴻良等公司於原審另
指稱除原判決附表所載之十七紙支票外，尚有四張支票，面額共
二十五萬元的款項係流入甲○○在基隆市第二信用合作社中正分
社二一八二之七之私人帳戶內（支票號碼分別為A0000000、A000
0000、A0000000及A0000000），另二張支票面額共三十二萬元則
遭甲○○以提領現金方式侵占而未經提起自訴（支票號碼分別為
A0000000、A0000000），是以除原判決附表所示之支票外，併請
求原審法院追究此部分未用於漁船加油之用共五十七萬元之款項
云云，原審就此部分即無加以審理之必要，亦無庸於理由內載明
。上訴意旨仍執此指摘原判決有已受請求之事項未予審理之違法
，自非依據卷內資料執為指摘之合法上訴理由。其他上訴意旨，
漫指原判決有已受請求之事項未予判決、調查職權未盡，核與前
揭得為第三審上訴理由之法定要件不相適合，其此部分上訴違背
法律上之程式，應予駁回。本件業務侵占部分雖屬刑事訴訟法第
三百七十六條第三款所列之案件，惟於八十四年十月二十日修正
刑事訴訟法施行前原得上訴於第三審法院，且已繫屬於法院，依
刑事訴訟法施行法第五條第一項規定，仍應依施行前之法定程序
終結之，附此說明。
乙、偽造有價證券部分：
查第三審上訴書狀，應敘述上訴之理由，其未敘述者，得於提起
上訴後十日內補提理由書於原審法院，已逾上述期間，而於第三
審法院未判決前仍未提出上訴理由書狀者，第三審法院應以判決
駁回之，刑事訴訟法第三百八十二條第一項、第三百九十五條後
段規定甚明。本件上訴人甲○○、乙○○因偽造有價證券案件，
不服原審判決，於九十四年四月二十二日提起上訴，並未敘述理
由，迄今逾期已久，於本院未判決前仍未提出，依上開規定，其
等上訴自非合法，應予駁回。
據上論結，應依刑事訴訟法第三百九十五條，判決如主文。
中    華    民    國  九十五  年    六    月   三十   日
                      最高法院刑事第十庭
                          審判長法官  洪  清  江
                                法官  石  木  欽
                                法官  李  伯  道
                                法官  林  勤  純
                                法官  陳  晴  教
      本件正本證明與原本無異
                                      書  記  官
中    華    民    國  九十五  年    七    月   十二   日
                                                      J


司法院資訊處製作；財團法人民間司法改革基金會備份。
